ACORDAO-COMPLETO-2412077

ACÓRDÃO 7071/2020 ATA 21/2020 - PRIMEIRA CÂMARA

VISTOS, relatados e discutidos estes autos de processo de contas anuais da Universidade Federal de São Paulo (Unifesp) , relativo ao exercício de 2008, 
ACORDAM os Ministros do Tribunal de Contas da União, reunidos em sessão da Primeira Câmara, ante as razões expostas pelo Relator, em:
9.1. excluir do rol de responsáveis deste processo, por não terem desempenhado funções definidas no art. 10 da IN TCU 57/2008 durante o exercício de 2008, os srs. Antônio Carlos da Silva, Cleusa Rodrigues da Silveira Bernardo, José Ricardo Ribeiro da Silva, Márcia Bassit Lameiro da Costa Mazzoli, Ricardo Leyser Goncalves, Ricardo Ribeiro da Silva, Rui Batista dos Reis e Samuel Goihman;
9.2. julgar irregulares as contas do sr. Ulysses Fagundes Neto, então reitor da Universidade Federal de São Paulo, com fundamento no art. 1º, inciso I, 16, inciso III, alínea "b", 19, parágrafo único, e 23 da Lei 8.443/1992, em face da celebração do Convênio 13/08, cujo objeto não se enquadrava dentre as finalidades institucionais da Universidade, sem, contudo, aplicar-lhe multa, tendo em vista já ter sido apenado pelo mesmo fato no âmbito do TC Processo 005.952/2010-7;
9.3. julgar regulares as contas dos srs. Marcos Pacheco de Toledo e Miguel Roberto Jorge, com fundamento nos arts. 1º, inciso I, 16, inciso I, 17 e 23, inciso I, da Lei 8.443/1992, dando-lhes quitação plena;
9.4. dar ciência desta deliberação à Universidade Federal de São Paulo e aos responsáveis mencionados nos subitens anteriores.

Prestação de contas ordinária de Universidade Federal de São Paulo relativa ao exercício financeiro de 2008

Primeira Câmara

Universidade Federal de São Paulo.

3. Interessados/Responsáveis:
3.1. Interessado: Universidade Federal de São Paulo (60.453.032/0001-74)
3.2. Responsáveis: Akira Ishida (XXX.966.328-XX); Deolinda Franzo (XXX.416.208-XX); Gerson Perez Martins (XXX.224.718-XX); Glaucia Assumpção (XXX.795.238-XX); Hernani Augusto dos Santos (XXX.385.338-XX); Jose Roberto Ramalho (XXX.490.518-XX); Jose Rubens Marques de Jesus (XXX.967.308-XX); José Gilberto Meleti (XXX.786.448-XX); Luciana Diniz Guttilla (XXX.680.878-XX); Luis Antonio Alcalde (XXX.941.958-XX); Marcos Pacheco de Toledo Ferraz (XXX.671.208-XX); Marta Cybele Carneiro (XXX.190.098-XX); Meide Silva Anção (XXX.667.728-XX); Miguel Roberto Jorge (XXX.313.718-XX); Paulo Hypolito (XXX.848.568-XX); Paulo Roberto Fernandes (XXX.345.598-XX); Reinaldo Salomão (XXX.060.458-XX); Roseli Batista Santana (XXX.359.428-XX); Sergio Antonio Draibe (XXX.231.678-XX); Sérgio Tufik (XXX.725.478-XX); Ulysses Fagundes Neto (XXX.451.908-XX); Wagner Goncalves de Lima (XXX.395.978-XX); Wany de Fatima Silva Oliveira (XXX.420.318-XX).

13.1. Ministros presentes: Walton Alencar Rodrigues (Presidente), Benjamin Zymler (Relator) e Bruno Dantas.
13.2. Ministro-Substituto convocado: Marcos Bemquerer Costa.
13.3. Ministros-Substitutos presentes: Augusto Sherman Cavalcanti e Weder de Oliveira.

BENJAMIN ZYMLER

Adoto como parte inicial do relatório a instrução elaborada por auditor da SecexEducação (peça 50) , que contou com a anuência da chefia imediata (peça 51) :
"Cuidam os autos de processo de contas anuais da Universidade Federal de São Paulo (Unifesp) , relativo ao exercício de 2008, cujas contas dos responsáveis Ulysses Fagundes Neto, Marcos Pacheco de Toledo Ferraz e Miguel Roberto Jorge se encontravam sobrestadas por força do despacho do Ministro Benjamin Zymler (peça 45) , em razão do TC Processo 000.593/2016-8 e do TC Processo 009.479/2016-3.
Cessados os motivos do sobrestamento com o julgamento do TC Processo 000.593/2016-8 e com os elementos trazidos ao TC Processo 009.479/2016-3, procede-se ao exame de mérito da presente prestação de contas anual.
O processo de contas foi organizado de forma individual, conforme disposição constante do inciso VI do art. 1º da Instrução Normativa - TCU 57/2008 e do anexo I à Decisão Normativa - TCU 94/2008.
A Unifesp, criada por meio da Lei 8.957/1994, é uma instituição federal de ensino superior. Suas principais finalidades consistem em ministrar o ensino de graduação e pós-graduação, promover cursos de extensão universitária e desenvolver a pesquisa, as ciências, as letras e as artes, podendo, também, prestar serviços técnicos hospitalares à comunidade e a instituições públicas ou privadas. 
HISTÓRICO 
No âmbito do Tribunal de Contas da União, por meio do Acórdão 4444/2010-TCU-Primeira Câmara, Ministro Augusto Nardes, decidiu-se: (i) sobrestar o julgamento das contas do Sr. Ulysses Fagundes Neto, do Sr. Marcos Pacheco de Toledo Ferraz e do Sr. Miguel Roberto Jorge; (ii) julgar as contas dos demais responsáveis regulares com ressalva e regulares; e realizar determinações à Unifesp. 
O sobrestamento do julgamento das contas dos responsáveis supracitados ocorreu em razão da apreciação não definitiva do TC Processo 018.148/2008-5 (Relatório de Auditoria) , do TC Processo 001.564/2010-2 (Representação) e do TC Processo 005.952/2010-7 (Representação) , bem como em razão do monitoramento das determinações do supracitado acórdão.
Mediante o Acórdão 4891/2012-TCU-Primeira Câmara, Ministro Augusto Nardes, em sede de monitoramento das determinações do Acórdão 4444/2010-TCU-Primeira Câmara, Ministro Augusto Nardes, realizaram-se novas determinações em razão do não cumprimento parcial ou total das determinações anteriores. Em atendimento a essas determinações, foram autuados os seguintes processos apartados: TC Processo 033.742/2012-0 (Representação) , TC Processo 033.736/2012-0 (Monitoramento) e TC Processo 033.740/2012-7 (Monitoramento) .
Embora os motivos determinantes para o sobrestamento inicial das contas dos responsáveis tivessem cessado, a unidade técnica propôs a manutenção do sobrestamento das contas até o julgamento definitivo do TC Processo 000.593/2016-8 (Tomada de Contas Especial) e do TC Processo 009.479/2016-3 (Tomada de Contas Especial) (peça 40) , cuja proposta foi acolhida pelo despacho do Ministro Benjamin Zymler, que manteve o sobrestamento (peça 45) .
O TC Processo 018.148/2008-5 diz respeito a relatório de auditoria de natureza operacional realizada com a finalidade de avaliar o relacionamento da Unifesp com a sua Fundação de Apoio (Fap/Unifesp) , julgado nos termos do Acórdão 2702/2010-TCU-Segunda Câmara, Ministro Aroldo Cedraz, com determinações, alertas e recomendações à Unifesp. Dentre os responsáveis com o julgamento das contas sobrestado nestes autos, o Sr. Ulysses Fagundes Neto e o Sr. Marcos Pacheco de Toledo Ferraz constam como responsáveis nesse processo de auditoria. O processo foi arquivado, após monitoramento (TC Processo 032.864/2010-8) com vistas a verificar o cumprimento das determinações exaradas no acórdão supracitado, que foi apreciado pelo Acórdão 10989/2011-TCU-Segunda Câmara, Ministro Aroldo Cedraz, o qual não repercute sobre a gestão do Sr. Ulysses Fagundes Neto e do Sr. Marcos Pacheco de Toledo Ferraz, tampouco sobre a dos demais listados nestes autos relativos às contas anuais de 2008.
O TC Processo 001.564/2010-2 trata de representação envolvendo a aplicação de recursos públicos, oriundos de convênios e congêneres, pela Associação Paulista para o Desenvolvimento da Medicina (SPDM) . Dentre os responsáveis com o julgamento das contas sobrestado nestes autos, o Sr. Ulysses Fagundes Neto e o Sr. Marcos Pacheco de Toledo Ferraz constam como responsáveis nesse processo de representação.  O processo foi arquivado, após quitação dada aos responsáveis Carlos Alberto Garcia Oliva, Adail de Almeida Rollo, e Ana Cláudia Bezerra e Vera Lucia Pereira dos Santos, por meio dos Acórdão 1763/2016-TCU-Plenário e 845/2019-TCU-Plenário, em face do recolhimento integral das multas que lhe foram imputadas por meio do Acórdão 1769/2013-TCU-Plenário, alterado pelo Acórdão 2897/2015-TCU-Plenário, todos de relatoria do Ministro Benjamin Zymler. O julgamento havido nesses autos não traz elementos que maculem a gestão do Sr. Ulysses Fagundes Neto e do Sr. Marcos Pacheco de Toledo Ferraz, tampouco a dos demais listados nestes autos relativos às contas anuais de 2008. 
O TC Processo 005.952/2010-7 diz respeito à representação em razão de indícios de irregularidades na execução do Convênio 13/2008, celebrado entre o Município de Campinas/SP (concedente) , a Unifesp (convenente) e a SPDM (interveniente) , que teve por objeto o estabelecimento de parceria com vistas à implementação, gerenciamento e execução das atividades e serviços de saúde e educacionais do Complexo Hospitalar Ouro Verde (CHOV) , inaugurado em 10/6/2008. Dentre os responsáveis com o julgamento das contas sobrestado nestes autos, o Sr. Ulysses Fagundes Neto consta como responsável nesse processo de representação. O processo foi apreciado pelo Acórdão 738/2013-TCU-Plenário, Ministro Benjamin Zymler, o qual, dentre outras providências, acolheu as razões de justificativa dos responsáveis, à exceção do Sr. Ulysses Fagundes Neto, que foi apenado com multa. Os recursos interpostos pelo Sr. Ulysses Fagundes Neto e pela SPDM tiveram provimento negado mediante os Acórdão 1613/2015-TCU-Plenário e 99/2016-TCU-Plenário, ambos de relatoria do Ministro Augusto Nardes. O Sr. Ulysses Fagundes Neto recolheu integralmente o valor da multa e teve sua quitação expedida por meio do Acórdão 2039/2017-TCU-Plenário, Ministro Benjamin Zymler. O processo ainda se encontra aberto, em revisão de instrução, a fim de monitorar determinação dirigida ao Município de Campinas, constante do item 9.7.3 do Acórdão 738/2013-TCU-Plenário, Ministro Benjamin Zymler. O monitoramento dessa determinação não é capaz de influenciar o mérito das contas dos responsáveis listados no presente processo de contas, mas o julgamento havido no referido processo é capaz de influenciar sobre o mérito das contas do Sr. Ulysses Fagundes Neto.
O TC Processo 033.742/2012-0 trata de representação instaurada em atenção ao item 1.6.1 do Acórdão 4891/2012-TCU-Primeira Câmara, Ministro Augusto Nardes, para apreciar a audiência de responsáveis pela aplicação do destaque orçamentário efetuado pelo Ministério do Esporte, no valor de R$ 649.785,00, para o projeto técnico "Preparação dos Atletas para Adaptação às Condições Climáticas das Olimpíadas de Pequim (Beijing) /República Popular da China". O processo se encontra encerrado e apensado a este processo de contas, após o Acórdão 6342/2014-TCU-Segunda Câmara, Ministro José Jorge, considerar cumpridas as determinações endereçadas à Unifesp quanto à apresentação da prestação de contas junto à Secretaria Nacional do Esporte de Alto Rendimento (SNEAR/ME) , e quanto à aplicação dos recursos descentralizados pelo Ministério do Esporte. O julgamento havido nesse processo não traz elementos que impactem na gestão dos responsáveis listados nestes autos relativos às contas anuais de 2008.
O TC Processo 033.736/2012-0 diz respeito a monitoramento instaurado em atendimento ao item 1.6.3 do Acórdão 4891/2012-TCU-Primeira Câmara, Ministro Augusto Nardes, para verificar o cumprimento das determinações endereçadas à Unifesp, contidas nos subitens 1.6.2.1 a 1.6.2.3 do citado acórdão. O processo se encontra arquivado e apensado a este processo de contas, após o Acórdão 2184/2013-TCU-Primeira Câmara, Ministro Benjamin Zymler, considerar cumpridas as determinações constantes dos subitens 1.6.2.1 e 1.6.2.3 e prejudicada a verificação de atendimento da determinação constante do subitem 1.6.2.2 do referido acórdão. O julgamento havido nesse processo não traz elementos que impactem na gestão dos responsáveis listados nestes autos relativos às contas anuais de 2008.
O TC Processo 033.740/2012-7 trata de monitoramento instaurado em atenção ao item 1.6.5 do Acórdão 4891/2012-TCU-Primeira Câmara, Ministro Augusto Nardes, para verificar o cumprimento das determinações endereçadas ao Ministério da Saúde, contidas no item 1.6.4 do citado acórdão. O processo se encontra encerrado e apensado a este processo de contas, após o Acórdão 4207/2016-TCU-Primeira Câmara, Ministro Benjamin Zymler, considerar cumpridas as determinações objeto de monitoramento. Cabe registrar que o Acórdão 3722/2015-TCU-Primeira Câmara, Ministro Benjamin Zymler, no âmbito desse monitoramento, determinou à Secretaria de Controle Externo no Estado de São Paulo que instaurasse processos específicos para apurar eventuais irregularidades praticadas pela Unifesp relativamente à execução dos recursos repassados por força das Portarias 513/2007 e 312/2008. O julgamento havido nesse processo não traz elementos que impactem na gestão dos responsáveis listados nestes autos relativos às contas anuais de 2008.
O TC Processo 000.593/2016-8 diz respeito a tomada de contas especial instaurada pelo Fundo Nacional de Saúde (FNS) , em razão de impugnação total de despesas dos recursos repassados à Unifesp, na modalidade fundo a fundo, à conta do Projeto 197/2007, que tinha por objeto "Estudos em atenção à saúde do trabalho no Porto de Santos", em conformidade com a Portaria 513/2007. Dentre os responsáveis com o julgamento das contas sobrestado nestes autos, o Sr. Ulysses Fagundes Neto e o Sr. Marcos Pacheco de Toledo Ferraz constam como responsáveis nesse processo de tomada de contas especial. O processo está apensado ao presente processo de contas e aguarda providências para o encerramento, após o Acórdão 8915/2017-TCU-Segunda Câmara, Ministra Ana Arraes, julgar regulares as contas de Marcos Pacheco de Toledo Ferraz e de Ulysses Fagundes Neto e irregulares as contas de Samuel Goihman, condenando-o ao recolhimento do débito e aplicando-lhe multa. Os recursos interpostos por Samuel Goihman foram rejeitados, conforme Acórdão 8665/2018-TCU-Segunda Câmara e 4692/2018-TCU-2ª Câmara, ambos do Ministro Aroldo Cedraz, e os processos de cobrança executiva foram autuados para tratar do débito e da multa. O julgamento ocorrido nesse processo não impacta a gestão de Marcos Pacheco de Toledo Ferraz e de Ulysses Fagundes Neto, tampouco a dos demais responsáveis arrolados nestes autos.
 O TC Processo 009.479/2016-3 diz respeito à tomada de contas especial instaurada pelo Fundo Nacional de Saúde (FNS) , em razão de impugnação total de despesas dos recursos repassados à Unifesp, na modalidade fundo a fundo, à conta do Programa Gestão da Política de Saúde, no exercício de 2008, em conformidade com a Portaria 312/2008. Dentre os responsáveis com o julgamento das contas sobrestado nestes autos, o Sr. Marcos Pacheco de Toledo Ferraz e o Sr. Miguel Roberto Jorge constam como responsáveis nesse processo de tomada de contas especial. O processo está apensado ao presente processo de contas e não possui julgamento de mérito, mas já conta com proposta da unidade técnica para acolher as razões de justificativa de Meide Silva Anção, julgar regulares as contas de Marcos Pacheco de Toledo Ferraz, julgar irregulares as contas de Samuel Goihman, com condenação à débito e aplicação de multa, e aplicar multa à Miguel Roberto Jorge, Ricardo Ribeiro da Silva e Cleusa Rodrigues da Silveira Bernardo. As análises empreendidas pela unidade técnica, embora pendentes de julgamento, devem ser examinadas nos presentes autos para avaliar seu impacto na gestão de Marcos Pacheco de Toledo Ferraz e Miguel Roberto Jorge.
EXAME TÉCNICO	
No exame das presentes contas, será dada ênfase na análise das constatações do Controle Interno, bem como na análise dos motivos ensejadores do sobrestamento e quais os seus reflexos no mérito das contas dos responsáveis Ulysses Fagundes Neto, Marcos Pacheco de Toledo Ferraz e Miguel Roberto Jorge, cujas contas se encontravam sobrestadas.
I. Rol de responsáveis
Constam do rol de responsáveis encaminhado todos os responsáveis que desempenharam, durante o período a que se referem as contas, as naturezas de responsabilidade definidas no art. 10 da IN TCU 57/2008. Foram disponibilizadas, para cada responsável, as informações previstas no art. 11 da dita IN (peça 1, p. 3-7, e peça 3, p. 108-109, 160-161 e 164) .
Registra-se que parte dos responsáveis já teve suas contas julgadas regulares com ressalva e regulares, consoante Acórdão 4444/2010-TCU-Primeira Câmara, Ministro Augusto Nardes, e que o presente exame trata apenas dos responsáveis que tiveram o julgamento das contas sobrestado.
Ainda no âmbito deste processo, em razão do monitoramento das deliberações do Acórdão 4444/2010-TCU-Primeira Câmara, Ministro Augusto Nardes, foram propostas audiências de responsáveis que não estavam inicialmente arrolados neste processo, propostas que não tiveram anuência da unidade técnica (peça 4, p. 138-146) . Esses responsáveis não desempenharam as naturezas de responsabilidade definidas no art. 10 da IN TCU 57/2008 durante o exercício de 2008 e não devem ter suas contas julgadas nestes autos. Desse modo, propõe-se a exclusão do rol de responsáveis do presente processo de contas de Antônio Carlos da Silva (XXX.266.758-XX) , Cleusa Rodrigues da Silveira Bernardo (XXX.849.541-XX) , José Ricardo Ribeiro da Silva (XXX.072.859-XX) , Márcia Bassit Lameiro da Costa Mazzoli (XXX.857.811-XX) , Ricardo Leyser Goncalves (XXX.077.518-XX) , Ricardo Ribeiro da Silva (XXX.822.318-XX) , Rui Batista dos Reis (XXX.516.408-XX) e Samuel Goihman (XXX.036.098-XX) .
II. Processos conexos e contas de exercícios anteriores
	Os processos de contas de exercícios anteriores e posteriores e os processos conexos aos autos em exame estão relacionados no quadro que se segue:
	NÚMERO DO TC
	TIPO
	SITUAÇÃO

	Processo 019.695/2006-0
	Prestação de Contas 2005
	Encerrado. Acórdão 5290/2013-TCU-Segunda Câmara.

	Processo 019.415/2007-7
	Prestação de Contas 2006
	Aberto. Aguardando manifestação do MP acerca do recurso de reconsideração interposto ao Acórdão 921/2019-TCU-Segunda Câmara.

	Processo 018.870/2008-4
	Prestação de Contas 2007
	Encerrado. Acórdão 3581/2017-TCU-Segunda Câmara.

	Processo 018.148/2008-5
	Relatório de Auditoria
	Encerrado. Acórdão 2702/2010-TCU-Segunda Câmara.

	001.564-2010-2
	Representação
	Encerrado. Acórdão 1769/2013-TCU-Plenário.

	Processo 005.952/2010-7
	Representação
	Aberto. Monitoramento da determinação constante do item 9.7.3 do Acórdão 738/2013-TCU-Plenário.

	Processo 033.742/2012-0
	Representação
	Encerrado. Acórdão 6342/2014-TCU-Segunda Câmara.

	Processo 020.531/2010-9
	Prestação de Contas 2009
	Encerrado. Acórdão 1313/2013-TCU-Plenário.

	Processo 026.045/2011-7
	Prestação de Contas 2010
	Encerrado. Acórdão 4141/2013-TCU-Segunda Câmara.

	Processo 035.825/2012-0
	Prestação de Contas 2011
	Encerrado. Acórdão 4695/2013-TCU-Segunda Câmara.

	Processo 033.736/2012-0
	Monitoramento
	Encerrado. Acórdão 2184/2013-TCU-Primeira Câmara.

	Processo 033.740/2012-7
	Monitoramento
	Encerrado. Acórdão 4207/2016-TCU-Primeira Câmara.

	Processo 000.593/2016-8
	Tomada de Contas Especial
	Aberto. Aguardando providências para encerramento após Acórdão 8915/2017-TCU-Segunda Câmara.

	Processo 009.479/2016-3
	Tomada de Contas Especial
	Aberto. Em comunicação, após renovação da citação do responsável.

No que tange aos processos de contas de exercícios anteriores já julgados, o Tribunal deliberou no sentido de:
 Acórdão 5290/2013-TCU-Segunda Câmara, Ministro José Jorge: julgar irregulares as contas de Ulysses Fagundes Neto, Maria Conceição Veneziani e Lucila Amaral Carneiro Vianna, aplicando-lhes multa, conforme item 9.4 do referido acórdão; e julgar regulares as contas do demais responsáveis, conforme item 9.7 do referido acórdão. A quitação dos responsáveis que tiveram as contas julgadas irregulares se deu por meio do Acórdão 4622/2017-TCU-Primeira Câmara, Ministro Vital do Rêgo, após o recolhimento integral da multa aplicada;
 Acórdão 921/2019-TCU-Segunda Câmara, Ministro Augusto Nardes: julgar irregulares as contas de Ulysses Fagundes Neto, aplicando-lhe multa, conforme itens 9.2 e 9.3 do referido acórdão; julgar irregulares as contas de Sérgio Antônio Draibe, Sérgio Tufik e Lucila Amaral Carneiro Vianna, conforme item 9.6 do referido acórdão; e julgar regulares as contas dos demais responsáveis, conforme item 9.7 do referido acórdão. O Sr. Ulysses Fagundes Neto interpôs recurso de reconsideração, o qual aguarda manifestação do Ministério Público junto ao TCU;
 Acórdão 3581/2017-TCU-Segunda Câmara, Ministro Augusto Nardes: julgar irregulares as contas de Ulysses Fagundes Neto, Sérgio Antônio Draibe, Sergio Tufik, Reinaldo Salomão e Lucila Amaral Carneiro Vianna, conforme itens 9.3 e 9.4 do referido acórdão; julgar regulares as contas dos demais responsáveis, conforme item 9.5 do referido acórdão.
 Nos processos de contas posteriores ao exercício em exame já julgados, os responsáveis tiveram as contas julgadas regulares e/ou regulares com ressalva, não havendo medidas que impactem no mérito das contas em exame.
Além dos processos sobrestantes, não foram encontrados outros que pudessem impactar no mérito das contas em exame.
III Constatações do Controle Interno e reflexos das deliberações ocorridas nos processos sobrestantes
Constatações do Controle Interno
O Controle Interno, ao examinar a gestão dos responsáveis que tiveram o julgamento das contas sobrestadas, apontou, no relatório de auditoria às peças 2, p. 116-201, 3, p. 4-203, e 4, p. 4-91, a ocorrência de falhas na gestão de Ulysses Fagundes Neto, reitor entre 1/1/2008 e 28/8/2018, e de Miguel Roberto Jorge, chefe de gabinete entre 4/9/2008 e 31/12/2008. Não foram apontadas falhas na gestão de Marcos Pacheco de Toledo, reitor pró-tempore entre 1/9/2008 e 31/12/2008.
No certificado de auditoria (peça 3, p. 91-104) , o representante da Controladoria-Geral da União (CGU) , propôs o julgamento pela irregularidade das contas do Sr. Ulysses Fagundes Neto, pela regularidade com ressalvas das contas do Sr. Miguel Roberto Jorge e pela regularidade das contas do Sr. Marcos Pacheco de Toledo.
O dirigente do órgão de controle interno acolheu a manifestação expressa no certificado de auditoria (peça 3, p. 105) . O Ministro de Estado da Educação atestou haver tomado conhecimento das conclusões constantes do relatório de auditoria de gestão, do certificado de auditoria, bem como do parecer conclusivo do dirigente do órgão de controle interno (peça 106) .
Quanto à gestão de Ulysses Fagundes Neto, foram constatadas as seguintes falhas graves (peça 3, p. 92-93) :
	 1.1.7.18 Falta de apuração e de cobrança por parte da Unifesp de valores pagos indevidamente a título de locação de prédio, inobservando recomendação de auditoria;
	 1.1.13.2 Prática reiterada de participação da Unifesp como convenente em termos firmados com entes governamentais para gestão de equipamentos de saúde pela SPDM, sem finalidade acadêmica, sem controle e fiscalização por parte da universidade e sem transitar pelo Siafi;
	 1.1.13.3 Ausência de licitação na contratação de empresas prestadoras de serviços e na aquisição de material hospitalar, com recursos públicos transferidos pela Unifesp para a SPDM;
	 1.1.13.10 Pagamento de serviços de consultores com transgressão à Lei 8.666/1993;
	 1.1.13.11 Formalização de convênio entre a Unifesp e o FNS com objeto divergente dos fins institucionais da universidade. Indícios de terceirização de mão de obra. Falta de critérios e de justificativas para escolha dos profissionais;
	 1.1.13.16 Contratação e execução irregular de serviços de consultoria - pessoa física, com pagamentos irregulares a funcionária do Ministério da Saúde e apresentação de relatórios de serviços sem conteúdo original;
	 1.1.13.19 Contratação informal e recorrente de consultores.
Ainda na gestão de Ulysses Fagundes Neto, foram constatadas as seguintes falhas médias (peça 3, p. 93-94) :
 1.1.6.1 Convênio Xingu: pagamento à empresa fornecedora de bilhetes aéreos acima de previsão contratual;
	 1.1.7.5 Falta de apuração de responsabilidade para situações de desperdício de recursos financeiros decorrentes da não utilização de imóveis locados e da má gestão de imóveis de propriedade da Universidade, apontadas em trabalhos anteriores de auditoria da CGU;
	 1.1.7.10 Objetivos do pleito de desapropriação, que acarretou a edição do Decreto Presidencial de 04/12/2003, não foram atingidos;
	 1.1.7.11 Ausência de comprovação de que os valores pagos aos proprietários nas aquisições de imóveis decorrentes do Decreto Presidencial de 04/12/2003 eram compatíveis com os valores de mercado; possibilidade de sobrepreço na aquisição dos imóveis localizados na Rua Borges Lagoa nº 750 e nº 758; 
	 1.1.7.13 Descumprimento da Lei Municipal 13.501/2003 que autorizou a concessão administrativa de uso de imóvel à Unifesp;
	 1.1.7.14 Desvio na utilização do imóvel localizado à Rua Botucatu, 572 - cj. 64;
	 1.1.7.15 Procedimento para locação de imóveis em desacordo com o disposto no Estatuto da Unifesp. Ausência de transparência nos procedimentos que envolviam a locação de imóveis;
	 1.1.7.16 Ausência de planejamento na administração dos imóveis;
	 1.1.7.17 Imóveis próprios e alugados pela Unifesp sendo utilizados também pelo Hospital São Paulo (HSP) para atendimento;
	 1.1.8.1 Servidores de outros órgãos e esferas governamentais requisitados pela Unifesp exercendo atividades externas à instituição;
	 1.1.9.1 Servidores da Unifesp ocupantes de Cargos de Direção, acumulando atividades com vínculo celetista na SPDM - Conflito de Interesses;
	 1.1.9.2 Funcionários da SPDM exercendo atividades em departamentos da Unifesp - Riscos de conflito de interesses;
	 1.1.9.3 Existência de profissionais atuando na Unifesp contratados por outras entidades privadas pelo regime da CLT;
	 1.1.11.6 Possibilidade de favorecimento em contratação de locação de imóvel em que a locatária é empresa que tem em seu quadro societário servidor da Unifesp;
	 1.1.12.5 Celebração de contrato sem motivação estatutária, e com assunção de riscos desnecessários para a Unifesp - Contrato n° 43/2004-SMS-G;
	 1.1.12.6 Divergências não esclarecidas entre os valores recebidos pela Unifesp e os valores repassados à Colsan - Contrato n° 043/2004-SMS-G;
	 1.1.13.4 Fracionamento de despesas na aquisição de material médico com recursos públicos transferidos pela Unifesp para a SPDM;
	 1.1.13.7 Alocação de equipamentos adquiridos pela Unifesp em setores de atendimento privado do Hospital São Paulo;
	 1.1.13.9 Convênio Xingu: irregularidades. Ausência de fins institucionais da Unifesp;
	 1.1.13.21 Falta de apuração de responsabilidade por contratação feita pela SPDM, de empresas que tinham em seu quadro societário servidor da Unifesp - constatações apuradas na avaliação da gestão de 2006.
Quanto à gestão de Miguel Roberto Jorge, foi constatada a seguinte falha grave (peça 3, p. 95) :
 1.1.13.12 Irregularidade em processo licitatório e na execução de contrato - pessoa jurídica.
Cabe destacar a prática reiterada de participação da Unifesp em convênios com desvio de sua finalidade institucional, consoante falha grave 1.1.13.2 (peça 2, p.166-181, e peça 3, p. 92) constatado pelo Controle Interno, ensejando as seguintes recomendações por parte da CGU:
RECOMENDAÇÃO: 001 
Recomenda-se à UNIFESP que busque a melhor maneira de retirar-se dos convênios firmados com entes governamentais, visando a gestão de equipamentos de saúde pela SPDM, abstendo-se de firmar novos termos que levem o nome e a imagem da Universidade para atividades sem finalidade acadêmica ou de pesquisa.
RECOMENDAÇÃO: 002 
Recomenda-se que, até que tal situação se regularize, todos os recursos provenientes de ajustes firmados pela UNIFESP transitem pelo SIAFI, uma vez que são recursos públicos, de acordo com o Acórdão 2.731/2008 do TCU, e sejam efetivamente fiscalizados pelos gestores da Universidade, com a devida transparência no Conselho Universitário e nos relatórios de gestão da Unidade.
RECOMENDAÇÃO: 003 
Recomenda-se a regularização, no SIAPE, da lotação dos servidores alocados nos equipamentos citados, garantindo o retorno a suas unidades organizacionais de origem e o devido cumprimento de suas funções precípuas.
A celebração de convênios com desvio de finalidade institucional também infringe determinação desta Corte exarada por meio do Acórdão 1973/2004-TCU-Primeira Câmara, Ministro Augusto Sherman, nos seguintes termos:
9.2. determinar, com fundamento no art. 18 da Lei 8.443/92, à Universidade Federal de São Paulo - Unifesp que:
 (...) 
9.2.8. abstenha-se de participar de convênios cujo interesse seja especifico da Sociedade Paulista de Medicina - SPDM (Hospital São Paulo) , ou de outras instituições, uma vez que a própria entidade executora e interessada poderá individualmente formalizá-los, nos termos da IN/STN 1, de 15/1/1997, não havendo, portando, a necessidade de intervenção da Unifesp, especialmente no tocante a simples tramitação dos recursos em suas contas bancárias (recebimento de valores com posterior transferência à SPDM; às vezes até de forma parcelada) , consoante já determinado por este Tribunal (TC Processo 700.340/1997-1, apreciado mediante a Relação 64/98 - 2ª C, Ata 29/98, Sessão de 3/9/98) ;
Essa mesma falha também motivou o alerta emanado mediante o Acórdão 4444/2010-TCU-Primeira Câmara, Ministro Augusto Nardes, ocasião em que parte dos responsáveis destes autos teve suas contas julgadas, nos seguintes termos:
1.7. alertar a Unifesp:
 (...) 
1.7.4. para o cumprimento da determinação contida nos itens 9.2.8 e 9.2.10 do Acórdão 1973/2004-TCU-Primeira Câmara;
Ainda nesse contexto, conforme análise apresentada adiante, constatou-se que a celebração de convênio com desvio da finalidade institucional da universidade durante o exercício de 2008 ensejou a aplicação multa ao então reitor da Unifesp no âmbito do TC Processo 005.952/2010-7, um dos processos que sobrestou o presente julgamento de contas.
Desse modo, a despeito das medidas adotadas, a falha identificada pelo Controle Interno impacta o mérito das contas do Sr. Ulysses Fagundes Neto.
Em relação às demais falhas graves, considerando a análise realizada em instrução anterior da unidade técnica desta corte, bem como as deliberações do Acórdão 4444/2010-TCU-Primeira Câmara, Ministro Augusto Nardes, verifica-se que:
 A falha 1.1.7.18 foi considerada regularizada por unidade técnica desta Corte após elementos trazidos aos autos no âmbito do TC Processo 018.870/2008-4 (peça 3, p. 131-132) ;
 A falha 1.1.13.3 se refere a fato gerado em exercícios anteriores, sem reflexo nas presentes contas (peça 3, p. 111-114) ;
 As falhas 1.1.13.10, 1.1.13.11, 1.1.13.16, 1.1.13.19 e 1.1.13.12 foram objeto de determinação e alertas desta Corte, mediante os itens 1.5.4, 1.7.1 e 1.8 do supracitado acórdão, sem necessidade de adoção de medidas adicionais.
Em relação às falhas médias, também considerando a análise realizada em instrução anterior da unidade técnica desta corte, bem como as deliberações do Acórdão 4444/2010-TCU-Primeira Câmara, Ministro Augusto Nardes, verifica-se que
 As falhas 1.1.6.1, 1.1.7.10, 1.1.7.13, 1.1.7.15, 1.1.7.16, 1.1.11.6 e 1.1.13.9 se referem a fatos gerados em exercícios anteriores, sem reflexo nestas contas que se analisam (peça 3, p. 111-114) ;
 A falha 1.1.7.5 foi objeto de recomendação da CGU, medida considerada suficiente (peça 3, p. 132-133) ;
 As falhas 1.1.7.11 e 1.1.13.4 se referem a assuntos tratados em processos de contas anteriores, sem necessidade de medidas adicionais nestes autos (peça 3, p. 115-116) ;
 A falha 1.1.7.14 foi objeto de alerta desta Corte, mediante o item 1.7.3 do supracitado acórdão, sem necessidade de medidas adicionais nestes autos;
 A falha 1.1.7.17 foi objeto de recomendação da CGU, medida considerada suficiente (peça 3, p. 134-136) ;
 A falha 1.1.8.1 tem caráter formal e foi objeto de medidas alvitradas pela CGU consideradas suficientes (peça 3, p. 110) ;
 As falhas 1.1.9.1 e 1.1.9.2 foram objeto de recomendações da CGU, medidas consideradas suficientes (peça 3, p. 145-146) ;
 As falhas 1.1.9.3, 1.1.12.5 e 1.1.12.6 se referem a fato gerado em exercícios anteriores e/ou em que não restou devidamente caracterizada a irregularidade (peça 3, p. 118-120) ;
 A falha 1.1.13.7 foi regularizada após questionamento pela auditoria da CGU (peça 3, p. 116) ;
 A falha 1.1.13.21 foi tratada no âmbito do TC Processo 019.415/2007-7, sem necessidade de adoção de outras medidas nestes autos (peça 3, p. 137-138) .
Em resumo, as constatações apontadas pelo Controle Interno foram endereçadas por medidas consideradas suficientes adotadas por esta Corte, tanto no âmbito deste quanto de outros processos, bem como por medidas adotadas pela CGU, dispensando a proposição de medidas adicionais.
Diante do exposto, verifica-se que a constatação 1.1.13.2 do Controle Interno impacta sobre o mérito das contas do Sr. Ulysses Fagundes Neto, de modo que não seja possível atestar a sua regularidade plena, e que as demais constatações não impactam no mérito das contas dos responsáveis com julgamento sobrestado.
Reflexos das deliberações ocorridas nos processos sobrestantes
Sobre as contas dos responsáveis do presente processo, cabe registrar que o julgamento ocorrido nos processos sobrestantes TC Processo 018.148/2008-5 (item 9) , TC Processo 001.564/2010-2 (item 10) , TC Processo 033.742/2012-0 (item 12) , TC Processo 033.736/2012-0 (item 13) , TC Processo 033.740/2012-7 (item 14) e TC Processo 000.593/2016-8 (item 15) não traz elementos que impactem no mérito das contas de Ulysses Fagundes Neto, de Marcos Pacheco de Toledo e de Miguel Roberto Jorge.
Quanto às contas de Ulysses Fagundes Neto, no âmbito do TC Processo 005.952/2010-7 (item 11) , representação em razão de indícios de irregularidades na execução do Convênio 13/2008, celebrado entre o Município de Campinas/SP (concedente) , a Unifesp (convenente) e a SPDM (interveniente) , verificou-se que o objeto do referido convênio celebrado pelo então reitor não se enquadrava dentre as finalidades institucionais da universidade.
O Acórdão 738/2013-TCU-Plenário, Ministro Benjamin Zymler, não acolheu as razões de justificativa do Sr. Ulysses Fagundes Neto, aplicando-lhe multa. Os recursos de reexame e embargos de declaração interpostos pelo Sr. Ulysses Fagundes Neto não tiveram provimento, mediante os Acórdão 1613/2015-TCU-Plenário e 99/2016-TCU-Plenário, ambos de relatoria do Ministro Augusto Nardes. Após o recolhimento integral da multa, houve a expedição de quitação por meio do Acórdão 2039/2017-TCU-Plenário, Ministro Benjamin Zymler.
Registra-se que a celebração de convênios com desvios da finalidade institucional da universidade já havia sido objeto de deliberação desta Corte, conforme observado no seguinte trecho do voto condutor do Acórdão 738/2013-TCU-Plenário, Ministro Benjamin Zymler (grifos inseridos) :
15. A matéria já foi, inclusive, duas vezes objeto de específica deliberação desta Corte. A segunda determinação constou da parte dispositiva do Acórdão 1973/2004-TCU-Primeira Câmara:
"9.2.8. abstenha-se de participar de convênios cujo interesse seja especifico da Sociedade Paulista de Medicina - SPDM (Hospital São Paulo) , ou de outras instituições, uma vez que a própria entidade executora e interessada poderá individualmente formalizá-los, nos termos da IN/STN 1, de 15/1/1997, não havendo, portando, a necessidade de intervenção da Unifesp, especialmente no tocante a simples tramitação dos recursos em suas contas bancárias (recebimento de valores com posterior transferência à SPDM; às vezes até de forma parcelada) , consoante já determinado por este Tribunal (TC Processo 700.340/1997-1, apreciado mediante a Relação 64/98 - 2ª C, Ata 29/98, Sessão de 3/9/98) ;"
Verifica-se que o julgamento ocorrido no âmbito do TC Processo 005.952/2010-7 corrobora com a constatação 1.1.13.2 do Controle Interno (item 31) , falha grave relacionada à prática reiterada de participação da Unifesp em convênios com desvio de sua finalidade institucional, impactando sobre o mérito das contas do Sr. Ulysses Fagundes Neto.
Quanto às contas de Marcos Pacheco de Toledo e de Miguel Roberto Jorge, no âmbito do TC Processo 009.479/2016-3 (item 16) , tomada de contas especial que apurou irregularidades na execução dos recursos descentralizados pelo Ministério da Saúde à Unifesp por meio da Portaria 312/2008, verifica-se que a análise empreendida pela unidade técnica (peça 156 do TC Processo 009.479/2016-3) , que ainda aguarda julgamento, foi neste sentido (grifos inseridos) :
170. No entanto, considerando que o Sr. Marcos Pacheco ficou à frente da entidade por apenas quatro meses, período no qual dedicou-se prioritariamente a organizar a nova eleição, de fato não é possível a sua responsabilização só porque os gastos ocorreram quando ele ocupava o cargo de Reitor. O projeto poderia ter materialidade, mas, entre os assuntos chave para uma gestão "tampão" de apenas quatro meses, certamente não poderia ter prioridade.
 (...) 
288. Miguel Roberto Jorge foi ouvido em audiência por conta de três diferentes achados. Propõe-se acatar as razões de justificativa sobre: a) a homologação do Pregão 402/2008 contendo cláusula restritiva (item 70) ; b) autorização para realização do Pregão 402/2008, com objeto mal detalhado (item 62) . 
289. Por outro lado, houve proposta por rejeitar a defesa referente à homologação do Pregão 402/2008, mesmo que a licitante vencedora não tenha atendido às cláusulas do edital (itens 63 - 72) . Embora ouvido em audiência, o responsável, na qualidade de Chefe de Gabinete e Ordenador de Despesas da Unifesp por delegação de competência, não era gestor dos recursos repassados à Unifesp, portanto, não tem contas julgadas, sem prejuízo, entretanto, de ser apenado com aplicação de multa.
 (...) 
292. Sobre Marcos Pacheco de Toledo Ferraz, Reitor da Unifesp de 1/9/2008 a 5/2/2009, a proposta é por acatar tanto as alegações de defesa quanto as razões de justificativa, com julgamento pela regularidade das contas (itens 157 e 160 - 171) .
Independentemente do julgamento da tomada de contas especial em relação ao Sr. Marcos Pacheco de Toledo e ao Sr. Miguel Roberto Jorge, verifica-se que as impropriedades apuradas não possuem características estruturais dentro do complexo contexto no qual a universidade se insere.
Nesse sentido, cabe registrar trecho do voto condutor do Acórdão 2607/2010-TCU-Plenário, Ministro Weder de Oliveira:
Esse é o sentido da atuação do Tribunal, que deve concorrer, por meio do exame e do julgamento das tomadas e das prestações de contas, para o alcance dos objetivos institucionais e dos resultados das unidades jurisdicionadas, formulando encaminhamentos que possam contribuir para o aperfeiçoamento da gestão pública.
Desse modo, não se verifica suficiente relevância para macular o julgamento da prestação de contas ordinária como um todo do Sr. Marcos Pacheco de Toledo e do Sr. Miguel Roberto Jorge.
Diante do exposto, propõe-se que as contas do Sr. Ulysses Fagundes Neto sejam julgadas pela regularidade com ressalvas em face da prática reiterada de participação da Unifesp em convênios com desvio de sua finalidade institucional, consoante constatação 1.1.13.2 do Controle Interno (peça 2, p.166-181, e peça 3, p. 92) .
Em relação aos demais responsáveis, propõe-se que as contas de Marcos Pacheco de Toledo e de Miguel Roberto Jorge sejam julgadas regulares.
Não se mostra necessária a adoção de medidas adicionais em razão das medidas já alvitradas pela CGU e por esta Corte.
CONCLUSÃO
A análise desta prestação de contas abordou as constatações do Controle Interno e os reflexos dos processos que haviam sobrestado o julgamento das contas de Ulysses Fagundes Neto, Marcos Pacheco de Toledo e Miguel Roberto Jorge (itens 25 a 51) .
Constatou-se a prática reiterada de celebrações de convênios com desvio de finalidade institucional da Unifesp, consoante falha grave identificada pelo Controle Interno (itens 25 a 39) , corroborada com o julgamento havido no âmbito do TC Processo 005.952/2010-7, que resultou na aplicação de multa ao Sr. Ulysses Fagundes Neto em razão da execução do Convênio 13/2008, celebrado entre o Município de Campinas/SP, a Unifesp e a SPDM (itens 40 a 51) .
Por não terem desempenhado as naturezas de responsabilidade definidas no art. 10 da IN TCU 57/2008 durante o exercício de 2008, propõe-se a exclusão do rol de responsáveis do presente processo de contas de Antônio Carlos da Silva (XXX.266.758-XX) , Cleusa Rodrigues da Silveira Bernardo (XXX.849.541-XX) , José Ricardo Ribeiro da Silva (XXX.072.859-XX) , Márcia Bassit Lameiro da Costa Mazzoli (XXX.857.811-XX) , Ricardo Leyser Goncalves (XXX.077.518-XX) , Ricardo Ribeiro da Silva (XXX.822.318-XX) , Rui Batista dos Reis (XXX.516.408-XX) e Samuel Goihman (XXX.036.098-XX) (item 20) .
Considerando a análise realizada, propõe-se julgar regulares com ressalva as contas do Sr. de Ulysses Fagundes Neto, dando-lhe quitação, nos termos dos artigos 16, inciso II, e 18 da Lei 8.443/1992, c/c o artigo 208 do Regimento Interno do TCU, em face das impropriedades verificadas em sua gestão. Cabe registrar que os fatores motivadores das ressalvas do responsável estão relacionados com a prática reiterada de participação da Unifesp em convênios com desvio de sua finalidade institucional, consoante constatação 1.1.13.2 do Controle Interno (itens 25 a 51) .
Em relação aos demais responsáveis, propõe-se julgar regulares as contas dos Srs. Marcos Pacheco de Toledo e Miguel Roberto Jorge, dando-lhes quitação plena, nos termos dos artigos 16, inciso I, e 17 da Lei 8.443/1992, c/c o artigo 207 do Regimento Interno do TCU, uma vez que nenhuma constatação do Controle Interno (itens 25 a 39) e nenhum fato dos processos sobrestantes pudessem alterar esse juízo no exercício em questão (itens 40 a 51) .
PROPOSTA DE ENCAMINHAMENTO
Diante do exposto, submetem-se os autos à consideração superior, propondo:
	a) levantar o sobrestamento deste processo, em razão do julgamento do TC Processo 000.593/2016-8 e dos elementos trazidos ao TC Processo 009.479/2016-3;
b) excluir do rol de responsáveis deste processo, por não terem desempenhado as naturezas de responsabilidade definidas no art. 10 da IN TCU 57/2008 durante o exercício de 2008, Antônio Carlos da Silva (XXX.266.758-XX) ; Cleusa Rodrigues da Silveira Bernardo (XXX.849.541-XX) ; José Ricardo Ribeiro da Silva (XXX.072.859-XX) ; Márcia Bassit Lameiro da Costa Mazzoli (XXX.857.811-XX) ; Ricardo Leyser Goncalves (XXX.077.518-XX) ; Ricardo Ribeiro da Silva (XXX.822.318-XX) ; Rui Batista dos Reis (XXX.516.408-XX) ; e Samuel Goihman (XXX.036.098-XX) ;
	c) com fundamento nos arts. 1º, inciso I, 16, inciso II, 18 e 23, inciso II, da Lei 8.443/1992, c/c os arts. 1º, inciso I, 208 e 214, inciso II, do Regimento Interno, que sejam julgadas regulares com ressalva as contas do Sr. Ulysses Fagundes Neto (CPF XXX.451.908-XX) , em face da prática reiterada de participação da Unifesp em convênios com desvio de sua finalidade institucional, consoante constatação 1.1.13.2 do Controle Interno (itens 25 a 51) , dando-lhe quitação;
d) com fundamento nos arts. 1º, inciso I, 16, inciso I, 17 e 23, inciso I, da Lei 8.443/1992 c/c os arts. 1º, inciso I, 207 e 214, inciso I, do Regimento Interno, que sejam julgadas regulares as contas dos Srs. Marcos Pacheco de Toledo (CPF XXX.671.208-XX) e Miguel Roberto Jorge (CPF XXX.313.718-XX) , dando-lhes quitação plena;
e) dar ciência do acórdão que vier a ser proferido à Universidade Federal de São Paulo (Unifesp) , destacando que o inteiro teor da deliberação, incluindo relatório e voto, pode ser consultado no endereço www.tcu.gov.br/acordaos;
f) arquivar o presente processo, nos termos do art. 169, inciso II, do Regimento Interno/TCU."
2.	O Ministério Público junto ao TCU divergiu parcialmente da proposta alvitrada. Transcrevo parecer do Parquet: 
"Trata-se das contas anuais da Universidade Federal de São Paulo - Unifesp, referente ao exercício de 2008, cujos responsáveis, Srs. Ulysses Fagundes Neto, Marcos Pacheco de Toledo Ferraz e Miguel Roberto Jorge, tiveram suas contas sobrestadas por força do Acórdão 4.444/2010-1ª. Câmara (peça 3, p. 170-172) , até:
a apreciação definitiva dos TCs Processo 001.564/2010-2, Processo 018.148/2008-5 e Processo 005.952/2010-7 ( Srs. Ulysses Fagundes Neto e Marcos Pacheco de Toledo Ferraz) ;
a conclusão dos trabalhos de monitoramento das determinações expedidas naquele decisum (Srs. Ulysses Fagundes Neto e Miguel Roberto Jorge) .
**
No que concerne aos TCs Processo 001.564/2010-2, Processo 018.148/2008-5 e Processo 005.952/2010-7, a instrução à peça 40, trouxe as seguintes informações:
TC Processo 001.564/2010-2: foi apreciado por intermédio do Acórdão 1769/2013-TCU-Plenário, que rejeitou as justificativas dos Srs. Adail de Almeida Rollo e Carlos Alberto Garcia Oliva e da Sra. Ana Cláudia Bezerra. Quanto aos demais responsáveis, foram acolhidas as razões de justificativa. Portanto, o julgamento ocorrido nesse processo não macularia as contas dos Srs. Ulysses Fagundes Neto e Marcos Pacheco de Toledo Ferraz;
TC 018.148/2008/5: foi julgado por meio do Acórdão 2.702/2010-2ª. Câmara, tendo sido emitidas determinações, alertas e recomendações à Unifesp. O processo foi arquivado após a autuação do processo de monitoramento (TC Processo 032.864/2010-8) , que veio a ser apreciado mediante o Acórdão 10.989/2011-2ª. Câmara, o qual não repercutiria sobre a gestão do Sr. Marcos Pacheco de Toledo Ferraz.  
     No entanto, no que se refere ao Sr. Ulysses Fagundes Neto, entendeu a unidade técnica que, embora não tenha havido imposição de débito ou multa ao gestor, mas apenas a determinação de várias medidas corretivas, "o conjunto de impropriedades detectadas na auditoria operacional reflete negativamente na sua gestão, reforçando o juízo nesse sentido";
TC Processo 005.952/2010-7: foi julgado mediante o Acórdão 738/2013-TCU-Plenário, por força do qual foram acolhidas as razões de justificativa dos responsáveis envolvidos, à exceção do Sr. Ulysses Fagundes Neto, que foi apenado com multa de R$ 5.000,00, com fundamento no art. 58, inciso II, da Lei 8.443/1992, repercutindo tal fato negativamente sobre o mérito de suas contas nestes autos. É de se observar que o responsável recorreu da decisão, sendo-lhe negado provimento. Conforme a unidade técnica, ele optou por efetuar o pagamento parcelado da multa, que já foi quitada, conforme registrado na instrução à peça 50, p. 3 (quitação expedida por meio do Acórdão 2039/2017-TCU-Plenário) .
A par disso, concluiu a unidade técnica que as deliberações proferidas nos referidos processos não repercutiriam sobre as contas do Sr. Marcos Pacheco de Toledo Ferraz. 
Todavia, quanto ao Sr. Ulysses Fagundes Neto, "ante a prática de ato ilegítimo, ilegal e/ou antieconômico, que restou evidenciada nos autos do T Processo 005.592/2010-7 e corroborada pelas constatações no TC Processo 018.148/2008-5, suas contas já poderiam ser julgadas irregulares, ante a previsão instituída regimentalmente, bem como na Lei 8.443/1992". No entanto seria dispensável a imputação de multa nestes autos, "uma vez que os motivos seriam os mesmos que fundamentaram a medida no processo conexo determinante do julgamento pela irregularidade (TC Processo 005.592/2010-7) , o que contraria o princípio do non bis in idem" (peça 40, p. 14 e 16) . 
***
Objetivando proceder ao monitoramento determinado pelo Acórdão 4.444/2010-1ª. Câmara, foi realizada inspeção.
Com base nas apurações empreendidas, o Tribunal prolatou o Acórdão 4.891/2012-1ª. Câmara (peça 4, p. 150-152) , tendo acatado a conclusão do monitoramento, no sentido de considerar parcialmente cumprida a determinação contida no subitem 1.5.2 do Acórdão 4.444/2010-1ª. Câmara e não cumpridas as determinações dos subitens 1.5.4 e 1.5.5 da referida deliberação. 
Em razão disso, foram expedidas determinações, que resultaram na autuação dos TCs. Processo 033.742/2012-0 (representação - item 1.6.1 do acórdão) , Processo 033.736/2012-0 (monitoramento do item 1.6.2 e subitens do acórdão) e Processo 033.740/2012-7 (monitoramento do item 1.6.4 e subitens do acórdão) , sendo incluídos esses processos no rol daqueles que sobrestavam as contas dos responsáveis acima referenciados.
A instrução à peça 40, de 14/12/2016, noticiou que:
o TC Processo 033.742/2012-0 foi apreciado mediante o Acórdão 9.333/2016-2ª. Câmara, considerando cumprida a determinação que ensejou a abertura da representação, sem que tenha sido aplicada multa ou qualquer outra medida de cunho sancionatório;
 o TC Processo 033.736/2012-0 foi julgado por meio do Acórdão 2.148/2013-1ª. Câmara, sendo consideradas cumpridas as determinações constantes dos subitens 1.6.2.1 e 1.6.2.3 do Acórdão 4.891/2012-1ª. Câmara, e prejudicada a verificação do atendimento da determinação contida no subitem 1.6.2.2. Foi identificado como responsável apenas o Sr. Walter Manna Albertoni;
o TC Processo 033.740/2012-7 foi apreciado por intermédio do Acórdão 4.207/2016-1ª. Câmara, considerando cumpridas as determinações, em razão da instauração de tomadas de contas especiais na execução dos recursos referentes às Portarias 312/2008 (TC Processo 009.479/2016-3) e 513/2007 (TC Processo 000.593/2016-8) . 
No tocante a essas tomadas de contas especiais, consta da referida instrução que:
no TC Processo 009.479/2016-3, o Sr. Miguel Roberto Jorge foi instado a se manifestar, em sede de audiência, e o Sr. Marcos Pacheco, por sua vez, em sede de audiência e citação;
 no TC Processo 000.593/2016-8, foram citados os Srs. Marcos Pacheco e Ulysses Fagundes Neto.
Assim, "restando claro que os motivos do sobrestamento, em função dos TC's Processo 018.148/2008-5, Processo 001.564/2010-2, Processo 005.952/2010-7 e dos processos de monitoramento decorrentes do Acórdão 4.444/2010-TCU-1ª. Câmara cessaram, mas que permanece a necessidade de que as contas dos referidos responsáveis devam continuar sobrestadas, diante dos novos elementos", foi proposta a manutenção do sobrestamento das contas desses responsáveis em função dos TC's Processo 000.593/2016-8 e Processo 009.479/2016-3 (peça 40, p. 16) .
A proposta foi acolhida por Vossa Excelência em despacho de peça 45. 
****
Consoante as informações acostadas às peças 48 e 49 e na instrução à peça 50 da SecexEducação, o TC Processo 000.593/2016-8 foi apreciado mediante o Acórdão 8.915/2017-2ª. Câmara, sendo julgadas regulares as contas dos Srs. Marcos Pacheco e Ulysses Fagundes Neto, dando-lhes quitação plena. Assim, os fatos apurados no TC Processo 000.593/2016-8 não implicam negativamente na apreciação das contas anuais desses responsáveis.
Consta que, no âmbito do TC Processo 000.593/2016-8, foram julgadas irregulares as contas do Sr. Samuel Goihman, com condenação em débito e imputação de multa. Ressalto, no entanto, que o Sr. Samuel Goihman não figura entre os responsáveis que tiveram contas julgadas por meio do Acórdão 4.444/2010-1ª. Câmara (peça 3, p. 170) .
Com relação ao TC Processo 009.479/2016-3, é noticiado que a então Secex-SP propôs que fossem julgadas regulares as contas do Sr. Marcos Pacheco de Toledo Ferraz, dando-lhe quitação plena. 
Quanto ao Sr. Miguel Roberto Jorge, foi proposta a aplicação de multa fundamentada no art. 58, incisos II e III, da Lei 8.443/1992, pelo seguinte motivo (peça 156 do TC Processo 009.479/2016-3) :
 (...) houve proposta por rejeitar a defesa referente à homologação do Pregão 402/2008, mesmo que a licitante vencedora não tenha atendido às cláusulas do edital (itens 63 - 72) . Embora ouvido em audiência, o responsável, na qualidade de Chefe de Gabinete e Ordenador de Despesas da Unifesp por delegação de competência, não era gestor dos recursos repassados à Unifesp, portanto, não tem contas julgadas, sem prejuízo, entretanto, de ser apenado com aplicação de multa.
Todavia o Exmo. Relator, Ministro Augusto Nardes, considerando as ponderações tecidas pelo MP/TCU (peça 159 do TC Processo 009.479/2016-3) , decidiu por solicitar a emissão de parecer técnico pela Secretaria de Fiscalização da Tecnologia da Informação (Sefti) . 
A par do parecer emitido pela Sefti, a SecexTCE, entendendo que os termos da citação da empresa contratada não foram adequados, propôs renovar a citação, restando consignado no ofício citatório que o débito seria de responsabilidade solidária com o Sr. Samuel Goihman. Cabe salientar que os débitos diriam respeito aos meses de fevereiro e abril/2009, não se referindo, assim, a exercício ora em exame. 
A citação foi autorizada pelo Exmo. Relator, encontrando-se os autos no aguardo das alegações de defesa da empresa, cientificada em 17/3/2020 (peças 168, 171 e 172 do TC Processo 009.479/2016-3) .
Tem-se, portanto, que o TC Processo 009.479/2016-3 ainda não transitou em julgado, o que, em princípio, implicaria a permanência destas contas anuais em sobrestamento. 
A SecexEducação, no entanto, entendeu que, a partir dos elementos coligidos nos autos, seria possível dar continuidade ao exame e até mesmo o julgamento destas contas, por considerar que "uma impropriedade pontual e localizada em unidade descentralizada de uma instituição complexa como a Universidade Federal de São Paulo, ocorrida sem que esteja demonstrado o caráter estrutural das falhas no âmbito da gestão anual, não deve ser considerada como relevante para fins de julgamento da prestação de contas ordinária." (peça 49) . 
A par disso, foi elaborada a instrução de mérito à peça 50.
Quanto ao Sr. Ulysses Fagundes Neto, a SecexEducação, divergindo do entendimento exarado pela então Secex-SP à peça 40, entendeu que apenas a falha grave contida no item 1.1.13.2 do relatório da CGU, que guarda relação com o apurado no TC 005.952/010-7, impactaria sobre o mérito das contas do responsável, de forma que as suas contas deveriam ser julgadas regulares com ressalvas.
Com relação as Srs. Marcos Pacheco e Miguel Roberto Jorge, a despeito de o TC Processo 009.479/2016-3 não ter sido ainda apreciado em seu mérito, considera que "as impropriedades apuradas não possuem características estruturais dentro do complexo contexto no qual a universidade se insere". Assim, não se verificaria "suficiente relevância para macular o julgamento da prestação de contas ordinária como um todo do Sr. Marcos Pacheco de Toledo e do Sr. Miguel Roberto Jorge".
Ante o exposto, a SecexEducação propôs, em essência:
levantar o sobrestamento deste processo, em razão do julgamento do TC Processo 000.593/2016-8 e dos elementos trazidos ao TC Processo 009.479/2016-3;
julgar regulares com ressalvas as contas do Sr. Ulysses Fagundes Neto, dando-lhe quitação, e regulares as contas dos Srs. Marcos Pacheco de Toledo e Miguel Roberto Jorge, com quitação plena.
*****
Manifesto-me em parcial desacordo com o encaminhamento alvitrado.
Quanto ao Sr. Ulysses Fagundes Neto, considero que suas contas já possam ser apreciadas no mérito, em face do julgamento definitivo do TC Processo 000.593/2016-8.
Entretanto, em consonância com as considerações tecidas pela então Secex-SP à peça 40 e tendo em vista o conjunto de irregularidades apontadas no relatório da CGU (peça 3, p. 92-94) , julgo que as contas desse responsável devam ser julgadas irregulares, mas sem imputação de multa, pelas razões aduzidas na referida instrução.
Já com relação aos Srs. Marcos Pacheco e Miguel Roberto, entendo, à semelhança da SecexEducação, que, a despeito de o TC Processo 009.479/2016-3 ainda não ter seu julgamento definitivo, os elementos apurados pela então Secex-SP e as análises empreendidas na instrução à peça 156 da referida TCE (p. 8-10 e 25-30) são aptos a ensejar o levantamento do sobrestamento destas contas também em relação a esses responsáveis. É de ressaltar, ademais, que o débito que ainda está sendo objeto de citação no TC Processo 009.479/2016-3 se refere ao exercício de 2009, não guardando relação com estes autos.
No entanto, discordando em parte da SecexEducação, entendo que a ocorrência que motivou a audiência do Sr. Miguel Roberto - que corresponde à falha classificada como grave, contida no item 1.1.13.12 do relatório da CGU (peça 3, p. 27-39 e 95) -, em relação à qual há proposta de rejeição das razões de justificativa apresentadas no TC Processo 009.479/2016-3, deva figurar como ressalva no julgamento de suas contas. 
Assim, divergindo, em parte, da SecexEducação, proponho:
levantar o sobrestamento deste processo, em razão do julgamento do TC Processo 000.593/2016-8 e dos elementos aduzidos ao TC Processo 009.479/2016-3, em especial a análise empreendida pela então Secex-SP à peça 156 desses autos;
julgar irregulares as contas do Sr. Ulysses Fagundes Neto; regulares com ressalva as contas do Sr Miguel Roberto Jorge, dando-lhe quitação; e regulares as contas do Sr. Marcos Pacheco de Toledo, dando-lhe quitação plena."
É o relatório.

Rubens Approbato Machado (OAB/SP 9.434), Lidia Valério Marzagão (OAB/SP 107.421) e outros, representando o Sr. Ulysses Fagundes Neto.

Subprocurador-Geral Lucas Rocha Furtado.

PRESTAÇÃO DE CONTAS. EXERCÍCIO DE 2008. UNIVERSIDADE FEDERAL DE SÃO PAULO. SOBRESTAMENTO DOS AUTOS EM RAZÃO DA APURAÇÃO DE DUAS REPRESENTAÇÕES. EXAME DO MÉRITO DESSAS REPRESENTAÇÕES, TENDO SIDO MULTADO O EX-REITOR. REPERCUSSÃO DESSE FATO NAS CONTAS ANUAIS. CONTAS IRREGULARES SEM APLICAÇÃO DE MULTA, UMA VEZ QUE JÁ FOI APLICADA. CONTAS REGULARES DOS DEMAIS JURISDICIONADOS. CIÊNCIA.

PRESTAÇÃO DE CONTAS (PC)

Secretaria de Controle Externo da Educação (SecexEduc).

Trata-se de processo de contas anuais da Universidade Federal de São Paulo (Unifesp) , relativo ao exercício de 2008. 
Este processo já foi apreciado por este Colegiado por meio do Acórdão 4444/2010-TCU-Primeira Câmara, na época relatado pelo Ministro Augusto Nardes, oportunidade em que se decidiu: i) sobrestar o julgamento das contas dos srs. Ulysses Fagundes Neto, reitor, Marcos Pacheco de Toledo Ferraz, reitor pro tempore, e Miguel Roberto Jorge, chefe de gabinete do reitor; ii) julgar as contas dos demais responsáveis regulares com ressalva ou regulares; iii) realizar determinações à Unifesp para que regularizasse a ocupação dos imóveis a ela pertencentes e para que prestasse contas dos recursos recebidos em razão de convênios firmados com os Ministérios da Saúde e (na época) do Esporte; iv) cientificar a Unifesp acerca da necessidade de cumprir determinações proferidas pelo Tribunal e das consequências advindas de eventual omissão no dever de prestar contas; e v) cientificar os Ministérios da Saúde e (na época) do Esporte quanto à necessidade de averiguação específica na aplicação dos recursos descentralizados.
O sobrestamento do julgamento das contas dos responsáveis mencionados no subitem "i" do parágrafo anterior decorreu da existência de três processos pendentes de julgamento que poderiam, em tese, impactar negativamente o exame das contas anuais desses gestores. Passo a melhor contextualizar os fatos tratados em cada processo. 
O TC Processo 018.148/2008-5  (Rel. Min. Aroldo Cedraz) cuidou de relatório de auditoria de natureza operacional realizada com a finalidade de avaliar o relacionamento da Unifesp com a sua Fundação de Apoio (Fap/Unifesp) . O sr. Ulysses Fagundes Neto foi ouvido em audiência em razão de dezesseis indícios de irregularidades, dentre as quais contratação de empresa para as obras de expansão do campus da Unifesp em Diadema/SP sem previsão de recursos orçamentários suficientes, transferência de recursos federais para a fundação de apoio para que esta contratasse empresa para realizar obras de interesse da Unifesp (fato também imputado ao sr. Marcos Pacheco de Toledo Ferraz) , pagamento de bolsas de estudo em valores superiores aos fixados em resolução do Conselho Nacional de Desenvolvimento Científico e Tecnológico (CNPq) , dentre outras. O sr. Miguel Roberto Jorge não foi chamado a se manifestar. 
Ao final, as razões de justificativa de todos os arrolados foram acolhidas pelo TCU (Acórdão 2702/2010 - Segunda Câmara) .
O	TC Processo 001.564/2010-2  (Rel. Min. Benjamin Zymler) examinou representação formulada pela Controladoria Geral da União envolvendo a aplicação de recursos públicos, oriundos de convênios e congêneres, pela Associação Paulista para o Desenvolvimento da Medicina (SPDM) . A SPDM é uma organização privada de assistência à saúde, sem finalidade lucrativa, que se vincula à administração pública pelos laços que mantém com a Unifesp, que encampou a antiga Escola Paulista de Medicina (EPM) , da qual o Hospital São Paulo servia como hospital de ensino.
A federalização da EPM não abrangeu as instalações do HSP, que se manteve privado, sob gestão da SPDM, sem participação do poder público no quadro de associados, composto, em sua maioria, por professores ativos ou aposentados da área de saúde da Unifesp. Mesmo assim, o HSP permaneceu servindo de hospital-escola à universidade, quer pelos vínculos históricos citados, quer em face do disposto no art. 2º, parágrafo único, da Lei 2.712/1956, que determinou a inclusão, na escritura pública que incorporou ao patrimônio da União os bens da EPM, de cláusula assegurando o uso de suas instalações pela Unifesp, para fins de ensino.
A SPDM não ostenta a condição de fundação de apoio, em que pese executar obras e promover aquisições de bens e serviços em nome da Unifesp. No ano de 2008, as transferências de recursos da Unifesp para a SPDM situaram-se em torno de R$ 219 milhões, dos quais R$ 161 milhões destinados especificamente ao funcionamento do HSP.
O hospital, por sua vez, embora privado, foi inserido no modelo de subvenção que vigora para outros hospitais universitários federais. No caso, a contrapartida do HSP é a disponibilização de suas instalações para treinamento dos alunos da universidade e a prestação de no mínimo 60% de seus atendimentos em caráter gratuito à população.
Foram identificadas diversas irregularidades nos convênios, ou congêneres, firmados pela SPDM com órgãos públicos, como pagamento a consultores que, simultaneamente, teriam prestado serviços, no âmbito de dois convênios diferentes, em locais distintos, "com indícios de impossibilidade de cumprimento da carga horária de trabalho correspondente"; simulação de licitação; direcionamento na seleção de consultores, com ofensa aos princípios da impessoalidade e da moralidade; e realização de pagamentos em valor superior ao previsto em contrato. 
Foram chamados aos autos diversos gestores, dentre os quais os srs. Ulysses Fagundes Neto e Marcos Pacheco de Toledo Ferraz. Ao final (Acórdão 1769/2013-TCU-Plenário, alterado pelo Acórdão 2897/2015-TCU-Plenário) , foram apenados alguns servidores públicos, mas não os que mencionei. O sr. Miguel Roberto Jorge não foi chamado a se manifestar.
O TC Processo 005.952/2010-7 (Rel. Min. Benjamin Zymler) diz respeito à representação do Ministério Público Federal em razão de indícios de irregularidades na execução do Convênio 13/2008, celebrado entre o Município de Campinas/SP (concedente) , a Unifesp (convenente) e a SPDM (interveniente) , que teve por objeto a implementação, o gerenciamento e a execução das atividades e serviços de saúde e educacionais do Complexo Hospitalar Ouro Verde (CHOV) , inaugurado em 10/6/2008. Durante a vigência do convênio (5/6/2008 a 5/6/2010) , houve o aporte de R$ 24.900.000,00, originários de recursos próprios da municipalidade, e R$ 42.883.057,66, oriundos do Fundo Nacional de Saúde.
O sr. Ulysses Fagundes Neto foi multado em R$ 5.000,00 (Acórdão 738/2013-TCU-Plenário, mantido pelos Acórdão 1613/2015-TCU-Plenário e 99/2016-Plenário) , com fundamento no art. 58, inciso II, da Lei 8.443/1992, por ter sido signatário do referido convênio, cujo objeto (gerenciar e administrar complexos hospitalares) não se enquadrava dentre as finalidades institucionais da Unifesp previstas no art. 3º da Lei 8.957/1994 (que dispõe sobre a transformação da Escola Paulista de Medicina em Universidade Federal de São Paulo) , infringindo o princípio da supremacia do interesse público. Isso porque a Unifesp tem por objetivo ministrar o ensino de graduação e pós-graduação, promover cursos de extensão universitária e desenvolver a pesquisa, as ciências, as letras e as artes, podendo, também, prestar serviços técnicos hospitalares à comunidade e a instituições públicas ou privadas.
Ademais, observou-se que, na prática, a Unifesp era uma intermediária, cabendo a gestão do complexo hospitalar à SPDM. Sendo uma entidade privada (SPDM) , ainda que sem fins lucrativos, houve violação aos princípios da impessoalidade e da transparência, na medida em que a escolha dessa associação não foi precedida de licitação ou de processo de seleção pública.  
Os srs. Marcos Pacheco de Toledo Ferraz e Miguel Roberto Jorge não foram instados a se manifestar naqueles autos.
Diante desse cenário, a SecexEducação propôs que as contas do sr. Ulysses Fagundes Neto fossem julgadas regulares com ressalvas e que as dos outros dois gestores fossem consideradas regulares. O Ministério Público junto ao TCU manifestou-se parcialmente de acordo, divergindo tão somente quanto ao encaminhamento a ser dado em relação ao sr. Ulysses, sugerindo a irregularidade de suas contas, mas sem a aplicação de multa, tendo em vista já ter sido apenado pela irregularidade. 
Manifesto-me de acordo com o parecer do Ministério Público junto ao TCU, cujos fundamentos incorporo como razões de decidir, sem prejuízo das considerações que passo a fazer. 
De início, gostaria de ressaltar que, na última década, consolidou-se o entendimento acerca da desnecessidade de novo contraditório nos processos de contas anuais quando, em outros autos, já houver sido ofertado o contraditório e a ampla defesa em relação aos mesmos fatos. Cito, nesse sentido, os Acórdão 5116/2014-TCU-Primeira Câmara, 2.146/2014-Primeira Câmara, 7.573/2012-Segunda Câmara, 525/2011-Segunda Câmara, 1.669/2014-Plenário, 2.326/2013-Plenário, dentre muitos outros. Por se tratar de tema reiterado que já se encontra pacificado neste Tribunal, houve, inclusive, a edição da Súmula TCU 288, que tem a seguinte redação:
"O julgamento pela irregularidade de contas ordinárias ou extraordinárias prescinde de nova audiência ou citação em face de irregularidades pelas quais o responsável já tenha sido ouvido em outro processo no qual lhe tenha sido aplicada multa ou imputado débito."
A súmula corresponde exatamente ao caso prático ora em apreciação. O ex-reitor foi ouvido em audiência no TC Processo 005.952/2010-7 em razão da "celebração do Termo de Convênio nº 13/08, cujo objeto não se enquadra dentre as finalidades institucionais da Universidade, infringindo o princípio da supremacia do interesse público". Esse mesmo fato - e só ele - será utilizado para fundamentar a irregularidade das contas desse gestor. 
Esse entendimento consolidado tem uma razão de ser. A garantia do contraditório e da ampla defesa deve ser observada em relação a fatos imputados aos jurisdicionados, não se encontrando vinculada a um processo específico. Pouco importa se a matéria vai ser tratada em processo de contas anual, em tomada de contas especial ou em representação.
Tese semelhante foi ratificada pelo Supremo Tribunal Federal no julgamento do Mandado de Segurança 30.322/DF, Rel. Min. Cármen Lúcia. Tratava-se de um caso em que o gestor já havia sido multado pelo TCU em duas tomadas de contas especiais e, no processo de contas, com fundamento nos mesmos fatos, esta Corte decidiu inabilitar, sem a oferta de novo contraditório, por cinco anos, o servidor para o exercício de cargo em comissão ou função de confiança no âmbito da administração pública. Transcrevo trecho do voto da relatora, que bem resume a tese aqui defendida:
" (...) o conjunto dessas irregularidades, no entendimento do Tribunal de Contas da União, foi suficiente para macular a gestão da Dataprev no período e ensejar a inabilitação de seus ex-gestores.
4. Essa sanção não teve suporte em fatos ou imputações novas sobre as quais o Impetrante não exerceu as garantias constitucionais do contraditório e da ampla defesa. Ao contrário, respaldou-se apenas nos fatos que já haviam sido exaustivamente analisados e discutidos em processos anteriores, cujas conclusões não poderiam mais ser desconstituídas, e no juízo de que a sucessão de irregularidades praticadas ao longo de 2003 seria grave e reclamaria a inabilitação dos responsáveis para o exercício de cargo ou função pública por cinco anos".
À luz dessas considerações, mesmo não havendo formalmente nova audiência desse responsável nos presentes autos, descarto qualquer possibilidade de ter ocorrido violação do contraditório, da ampla defesa e do devido processo legal.
Nos processos de contas anuais, para que haja um juízo de reprovação, o exame do Tribunal deve passar necessariamente por duas etapas: a identificação de uma ou mais condutas irregulares e a avaliação da repercussão desses fatos sobre toda a gestão do responsável em determinado ano civil. Nesse segundo momento, analisa-se se as falhas foram suficientes para macular globalmente a administração do gestor público.
A primeira fase foi feita no processo de representação do Ministério Público Federal (TC Processo 005.952/2010-7) , oportunidade em que o sr. Ulysses Fagundes Neto pôde produzir defesa técnica, cujos argumentos foram rechaçados por meio do Acórdão 738/2013-TCU-Plenário, de minha relatoria, que aplicou multa ao responsável. Insatisfeito com a decisão, interpôs pedido de reexame, sendo-lhe negado provimento (Acórdão 1613/2015-TCU-Plenário, Rel. Min. Augusto Nardes) . Embargos de declaração foram opostos, mas rejeitados (Acórdão 99/2016-TCU-Plenário, Rel. Min. Augusto Nardes) .
O presente processo cuida exatamente da segunda etapa processual, qual seja, o exame da repercussão do fato apurado no TC Processo 005.952/2010-7 (processo de representação) sobre as contas anuais da Universidade Federal de São Paulo. Dito de outro modo, neste momento busca-se avaliar se a participação da Unifesp em convênios com desvio de sua finalidade institucional é suficiente para macular as contas do ex-reitor no exercício de 2008.
Entendo que sim. Os recursos geridos pela Unifesp, no ano de 2008, atingiram a soma de R$ 695.496.577,59, conforme informação constante no relatório de gestão (peça 1, p. 2) . Ou seja, os quase R$ 43 milhões desembolsados no Convênio 13/2008 são materialmente significativos e correspondem a aproximadamente 6% do orçamento anual da entidade. Logo, era de se esperar do reitor à época que procedesse com cautela no momento da celebração do ajuste, verificando a aderência das finalidades institucionais da universidade aos objetivos previstos, bem como se poderia transferir diretamente a gestão do Complexo Hospitalar Ouro Verde à SPDM. 
Ao não adotar as cautelas exigidas, considera-se reprovável a conduta do reitor, maculando, com isso, suas contas ordinárias. 
Ante o exposto, voto por que o Tribunal adote a deliberação que ora submeto ao Colegiado. 
TCU, Sala das Sessões Ministro Luciano Brandão Alves de Souza, em 30 de junho de 2020.
BENJAMIN ZYMLER 
Relator